---
title: "Organização de Dados"
author: "Wellington"
format: html
editor: visual
---

## Organização de Dados - Noções de Probabilidade e Estatística

Dado um conjunto de dados, como tratar os valores, numéricos ou não, a fim de se extrair informações a respeito de uma ou mais características de interesse?

#### Conjunto de dados

Os dados dos aqui usado para reproduzir os exemplos do livro, pertence a um questionário aplicado a alunos do primeiro ano de uma escola hipotética.

Carregando os dados

```{r}
#| label: setup
#| include: FALSE
# primeiro precisamos instalar e carregar o pacote tidyverse, no qual utilizaremos para manipulação e descrição dos dados.
if(!require("tidyverse")){install.packages("tidyverse")};library(tidyverse)
if(!require("readxl")){install.packages("readxl")};library(readxl)
if(!require("knitr")){install.packages("knitr")};library(knitr)
if(!require("kableExtra")){install.packages("kableExtra")};library(kableExtra)

questionario <- read_excel("Dados/cap_01/questionario.xls")
head(questionario)
```

Informações sobre a base de dados

```{r}
str(questionario)
```

A base de dados possui 50 linhas e 14 variáveis as variáveis do banco são:

-   Id: identificação do aluno.
-   Turma: turma que o aluno foi alocado (A ou B).
-   Sexo: sexo do aluno (M ou F).
-   Idade: idade do aluno.
-   Alt: altura em metros.
-   Peso: peso em quilogramas.
-   Filhos: número de filhos.
-   Fuma: se o aluno fuma (S ou N).
-   Toler: tolerância a cigarro: (I) indiferente, (P) incomoda pouco e (M) incomoda muito.
-   Exerc: horas de exercício por semana.
-   Cine: número de vezes que vai ao cinema por semana.
-   OpCine: opinião sobre o cinema da sua cidade: (B) regular a boa e (M) muito boa.
-   TV: horas de televisão por semana.
-   OpTV: opinião sobre a programação da TV: (R) Ruim (M) média, (B) boa e (N) não sabe.

#### Variáveis

Classificação das variáveis

-   Qualitativas: são variáveis que não podem ser medidas, apenas classificadas. Exemplo: sexo, cor dos olhos, estado civil, etc.
-   Quantitativas: são variáveis que podem ser medidas. Exemplo: altura, peso, idade, etc.

As qualitativas podem ser classificadas em:

-   Nominais: quando não existe uma ordem natural entre as categorias. Exemplo: sexo, cor dos olhos, estado civil, etc.
-   Ordinais: quando existe uma ordem natural entre as categorias. Exemplo: escolaridade, classe social, etc.

As quantitativas podem ser classificadas em:

-   Discretas: quando assumem valores isolados. Exemplo: número de filhos, número de carros, etc.
-   Contínuas: quando assumem valores em uma escala contínua. Exemplo: altura, peso, idade, etc.

#### Tabelas de frequência

Tabela de frequência para a variável Sexo

```{r}
#| label: tab_quali

questionario %>% 
  group_by(Sexo) %>% 
  summarise(N = n()) %>% 
  mutate(Freq = N/sum(N)) 
```

Tabela de frequencia para a variável idade

```{r}
limites_faixas <- seq(0, 100, by = 10)
questionario %>%
  mutate(Faixa_Peso = cut(Peso, breaks = limites_faixas, include.lowest = F)) %>%
  group_by(Faixa_Peso) %>%
  summarise(N = n()) %>%
  ungroup() %>%
  mutate(Freq = N / sum(N))
```

Tabela de Frequência da Variável Peso
Tabela de frequencia para a variável Peso
```{r}
limites_faixas <- seq(0, 36, by = 6)
questionario %>%
  mutate(TV = cut(TV, breaks = limites_faixas, include.lowest = F)) %>%
  group_by(TV) %>%
  summarise(N = n()) %>%
  ungroup() %>%
  mutate(Freq = N / sum(N))
```
